臺灣高等法院高雄分院刑事判決　　　　100年度上訴字第690號
上　訴　人　臺灣高雄地方法院檢察署檢察官
被　　　告　蔡吳濱華
選任辯護人　黃敏哲律師
上列上訴人因被告偽造文書案件，不服臺灣高雄地方法院100 年
度訴字第149 號中華民國100 年3 月24日第一審判決（起訴案號
：臺灣高雄地方法院檢察署99年度偵字第17184 號），提起上訴
，本院判決如下：
     主  文
上訴駁回。
     事  實
一、蔡吳濱華係吳秦美琴之長女，因吳秦美琴生前無法親自處理
    財務，乃將其存摺、印章交付予蔡吳濱華，授權由蔡吳濱華
    及其次女吳賓蘭使用、處理，並表示日後之後事費用亦由該
    存款支出。詎蔡吳濱華明知吳秦美琴業於民國98年10月25日
    死亡，吳秦美琴之財產屬全體繼承人即蔡吳濱華、吳惠煌、
    吳賓蘭、吳榮建、吳可丹、吳靜芳等6 人公同共有，蔡吳濱
    華竟未得繼承人吳惠煌之同意，基於行使偽造私文書之犯意
    （不具不法所有之意圖），分別為以下行為：
(一)、於98年10月26日某時許，持吳秦美琴之大眾商業銀行前金簡
    易型分行（簡稱大眾銀行）0000000000000 號帳戶之存摺、
    印鑑章，至大眾銀行新興分行，以吳秦美琴之名義填具取款
    憑條，並在「存戶簽章（原留印鑑）」欄上盜蓋吳秦美琴之
    印鑑章1 枚，用以表示係吳秦美琴本人辦理，而偽造該取款
    憑條之私文書後，持向不知情之承辦人員而行使之，致該承
    辦人員因不知吳秦美琴已死亡之事實，而如數交付新台幣（
    下同）8 萬1000元予蔡吳濱華，足以生損害於吳惠煌、稅捐
    稽徵機關對於遺產稽徵之確保及大眾銀行對於存戶資料管理
    之正確性。
(二)、於98年10月26日某時許，持吳秦美琴之陽信商業銀行新興分
    行（下稱陽信銀行）帳號為0000000000號帳戶之存摺、印鑑
    章、委託書（內容為吳秦美琴委託蔡吳濱華、吳賓蘭處理財
    務，用途是請專人照顧、供應吳秦美琴衣食無缺等「生前」
    照護）及吳秦美琴於該行之整存整付儲蓄存款存單2 紙（編
    號分別為00000000000000、00000000000000號；面額分別為
    62萬5483元、237 萬8361元）至陽信銀行，出示委託書辦理
    定期存款解約，陽信銀行承辦人員遂於同日14時58分、15時
    許，將上開定期存款轉帳存入吳秦美琴之前揭帳戶而予以提
    前解約後，蔡吳濱華旋以吳秦美琴名義先後填具金額為150
    萬元、165 萬6360元之取款條各1 紙，並接續於「存戶簽章
    」欄上盜蓋吳秦美琴之印鑑章各1 枚，用以表示係經吳秦美
    琴授權所為之辦理，而各偽造取款憑條之私文書後，於同日
    15時32分、15時45分許，接續持向不知情之承辦人員而行使
    之，致該承辦人員因不知吳秦美琴已死亡之事實，而如數交
    付150 萬、165 萬6360元予蔡吳濱華，足以生損害於吳惠煌
    、稅捐稽徵機關對於遺產稽徵之確保及陽信銀行對於存戶資
    料管理之正確性。
(三)、於98年10月27日某時許，持吳秦美琴之臺灣中小企業銀行三
    民分行（簡稱臺灣企銀）帳號為00000000000 號帳戶之存摺
    、印鑑章至臺灣企銀，以吳秦美琴之名義填具取款憑條，並
    在「存戶簽章」欄上盜蓋吳秦美琴之印鑑章3 枚，用以表示
    係吳秦美琴本人辦理，而偽造該取款憑條之私文書後，持向
    不知情之承辦人員而行使之，致該承辦人員因不知吳秦美琴
    已死亡之事實，而如數交付22萬8270元予蔡吳濱華，足以生
    損害於吳惠煌、稅捐稽徵機關對於遺產稽徵之確保及臺灣企
    銀對於存戶資料管理之正確性。
二、案經吳惠煌訴由臺灣高雄地方法院檢察署檢察官偵查起訴。
     理  由
壹、證據能力：
一、刑事訴訟法第159 條之5 第1 項明定：「被告以外之人於審
    判外之陳述，雖不符前4 條之規定，而經當事人於審判程序
    同意作為證據，法院審酌該言詞陳述或書面陳述作成時之情
    況，認為適當者，亦得為證據。」，就告訴人吳惠煌於偵查
    中未經具結之陳述，檢察官、辯護人及被告均已同意有證據
    能力，並捨棄對質詰問權（本院卷43、55、56頁）。審理時
    又未提及告訴人吳惠煌於偵訊時有何不法取供之情形，亦無
    證據顯示上開陳述係遭受強暴、脅迫、詐欺、利誘等外力干
    擾情形，或在影響其心理狀況致妨礙其自由陳述等不可信之
    情況下所為，且非證明力顯然過低，本院認為適當作為證據
    ，自有證據能力。
二、被告以外之人於偵查中向檢察官所為陳述，除顯有不可信之
    情況者外，得為證據，刑事訴訟法第159 條之1 第2 項定有
    明文。查證人吳惠煌、吳賓蘭、王淑慧、李夢萍於檢察官偵
    查時所為陳述，業於供前具結，有證人結文附卷可稽，又無
    不可信之情形，檢察官、辯護人及被告並捨棄對質詰問（本
    院卷43、55、56頁），則各該證人偵查中之證述自有證據能
    力。
貳、實體部分：
一、上揭犯罪事實，業經被上訴人即被告蔡吳濱華於原審及本院
    審理時坦承不諱，核與吳惠煌於偵查中之指述相符（偵卷3
    、4 、41頁），並經證人即被告之胞妹吳賓蘭、被告之弟媳
    王淑慧、李夢萍於偵查中證述屬實（偵卷51、87至89頁），
    復有吳秦美琴上開陽信銀行客戶對帳單、臺灣企銀帳號查詢
    客戶資料、大眾銀行印錄存摺戶交易資料、98年3 月23 日
    委託書、大眾銀行（99）前金簡發字第20號函暨所附98年10
    月26日取款憑條、臺灣企銀99年5 月27日（99）三民字第04
    47號函暨所附98年10月27日取款憑條、陽信銀行99年5 月31
    日陽信新興第990022號函暨所附98年4 月28日整存整付儲蓄
    存款存單、98年10月26日轉帳貸方傳票、98年10月26日取款
    條、存款送款單、匯款申請書、98年10月26日吳秦美琴之死
    亡證明書、財政部高雄市國稅局99年1 月12日遺產稅免稅證
    明書各1 份（偵卷5 至7 、11至12、18至19、22至28、44至
    45頁）可佐，足見被告自白確與事實相符，事證明確，被告
    犯行堪予認定。
二、按：
１、人之權利能力終於死亡，其權利義務因死亡而開始繼承，由
    繼承人承受，故關於遺產之法律行為，自當由繼承人為之，
    被繼承人生前委任之代理人，依民法第550 條規定，其委任
    關係，除契約另有訂定，或因委任事務之性質不能消滅者外
    ，自應歸於消滅。又偽造文書罪，係著重於保護公共信用之
    法益，即使該偽造文書所載之作成名義人業已死亡，而社會
    一般人仍有誤認其為真正文書之危險，自難因其死亡阻卻犯
    罪之成立，故關於遺產之法律行為，自當由全體繼承人為之
    ，被繼承人縱令於生前曾授權他人為之，亦因其死亡權利主
    體不存在而授權關係歸於消滅，自不得再以授權人之名義為
    法律行為（最高法院97年台上字第6316號判決意旨）。亦即
    繼承人自繼承開始時，除民法另有規定外，承受被繼承人財
    產上之一切權利義務，民法第1148條前段定有明文，故財產
    上之一切權利義務，因人之死亡而開始繼承，並由全體繼承
    人承受，關於遺產之法律行為，自當由全體繼承人為之（最
    高法院80年台上字第4091號民事判決意旨參照）。
２、刑法之偽造文書罪，以行為人無製作權而捏造他人名義製作
    文書，足以生損害於公眾或他人為構成要件，並不以行為人
    係基於不法所有意圖之動機為必要（最高法院99年台上字71
    61號判決意旨）。
三、是以被告於被繼承人吳秦美琴死亡後，未得其他繼承人即告
    訴人吳惠煌之同意，即盜用吳秦美琴印章，以吳秦美琴名義
    向上開金融機構辦理解約匯款或提款之行為，使不知情之承
    辦人員未依有關存款人死亡後辦理提款之相關作業規定辦理
    ，自足以生損害於告訴人、稅捐稽徵機關對於遺產稽徵之確
    保及金融機構對於存戶資料管理之正確性。核被告蔡吳濱華
    上開3 次所為，均係犯刑法第216 條、第210 條行使偽造私
    文書罪。被告盜用吳秦美琴印章之行為，均係偽造私文書之
    部分行為；另其偽造私文書後進而行使，偽造私文書之低度
    行為均為行使之高度行為所吸收，俱不另論罪。又被告在陽
    信銀行先後偽造2 紙取款憑條並持以行使之行為，係於密切
    接近之時間及同地實施，侵害同一之法益，各行為之獨立性
    極為薄弱，依一般社會健全觀念，在時間差距上，難以強行
    分開，應視為數個舉動之接續施行，合為包括之一行為予以
    評價，屬接續犯。另被告上開3 次行使偽造私文書犯行，犯
    意各別，行為互殊，應予分論併罰。
四、原審認被告蔡吳濱華罪證明確，因而適用刑法刑法第216 條
    、第210 條、第41條第1 項前段、第51條第5 款、第74條第
    1 項第1 款規定，並審酌被告蔡吳濱華於吳秦美琴死亡後，
    為辦理其母親之後事，未循正常法律程序提領吳秦美琴於金
    融機構之存款，復未經全體繼承人同意，擅自盜用提領公同
    共有之遺產，所為實可議，惟被告犯後坦承犯行，態度尚佳
    ，已有悔悟，且其係為支應母親後事所需款項，始為款項之
    提領行為，惡性非大，告訴人於原審審理時亦表示願意原諒
    被告（原審一卷18、29頁），及犯罪之動機、目的、手段等
     一 切情狀，分別就所犯3 罪各量處有期徒刑2 月，並定應
    執行有期徒刑4 月，及諭知如易科罰金以新台幣1 千元折算
    1 日；暨敘明被告未曾因故意受有期徒刑以上刑之宣告，有
    臺灣高等法院被告前案紀錄表可按，其因一時失慮致罹刑典
    ，犯罪後已坦承犯行，並獲告訴人諒解，被告經此偵審程序
    之教訓後，當知所警惕而無再犯之虞，上開所宣告之刑，以
    暫不執行為適當，爰併予宣告緩刑2 年，以啟自新。至被告
    盜蓋吳秦美琴之印文均係屬真正印章之印文，非為偽造印章
    之印文，而上開偽造之取款憑條、取款條，均業已行使交付
    予臺灣企銀、大眾銀行及陽信銀行收執，已非被告所有，非
    屬被告所有供犯罪所用之物，爰均不為沒收之諭知。其認事
    用法，核無不合，量刑亦屬允當。
五、檢察官上訴意旨略以：告訴人具狀請求上訴，謂被告於原審
    當庭同意將已領之遺產款項分配予其他繼承人，告訴人乃應
    允不予追究，同意原諒被告，詎被告迄未實現承諾將所領取
    之遺產分配予繼承人，足見被告並無悔意，原審予被告緩刑
    寬典不當等語，尚非顯無理由，而指摘原判決不當。然本院
    審理時公訴檢察官亦稱被告惡性不重，而緩刑與量刑之輕重
    固應參考告訴人意見，但此非應否緩刑之絕對與唯一因素。
    本院函查結果，吳秦美琴之遺產縱包括被告所領出之系爭81
    000 元、625483元、0000000 元、228270元存款（合計0000
    000 元），仍未達遺產稅課稅標準；又自大眾銀行前金分行
    、台灣企銀三民分行、陽信銀行新興分行提領後存入被告陽
    信帳戶之81000 元、228270元、0000000 元（合計0000000
    元），仍留存在被告帳戶內並未支用；而0000000 元存入蔡
    吳賓蘭郵局帳戶後迄於100 年5 月20日止，該帳戶亦僅曾提
    領39萬元，但帳戶內之餘款仍高達0000000 元等情，有財政
    部高雄國稅局100 年5 月16日財高國稅審二字第1000041071
    號函、陽信銀行新興分行100 年5 月16日陽信新興字第1000
    047 號函、中華郵政股份有限公司儲匯處100 年5 月23日處
    儲字第1001003841號函及客戶歷史交易清單（本院卷27、30
    、31、46、47頁）可佐。再參酌偵卷71至72頁所示約53萬元
    之被繼承人吳秦美琴醫療、喪葬相關費用明細，告訴人亦不
    爭執（本院卷58頁），足見被告所稱所提領之款項僅曾支用
    於吳秦美琴之喪葬等相關費用無訛，是以被告之犯行所生危
    害輕微。本案之繼承權人確有多人，原難遽認得由被告全權
    獨自決定；又遺產之繼承與分配，得由告訴人與被告等全體
    繼承人協商，甚或依法進行保全及訴訟解決，自難僅因原審
    判決後迄今歷經數月尚未實際分配，就逕認被告惡性重大、
    態度不佳。為此檢察官依告訴人之請求上訴，指原審量刑過
    輕及緩刑不當，為無理由，應予駁回。
據上論斷，應依刑事訴訟法第368條，判決如主文。
本案經檢察官林應華到庭執行職務。
中    華    民    國  100     年    8     月    4     日
                  刑事第一庭    審判長法  官  周賢銳
                                      法  官  施柏宏
                                      法  官  洪碩垣
以上正本證明與原本無異。
如不服本判決應於收受本判決後10日內向本院提出上訴書狀，其
未敘述上訴理由者，並得於提起上訴後10日內向本院補提理由書
狀（均須按他造當事人之人數附繕本）「切勿逕送上級法院」。
中    華    民    國   100    年    8     月    5     日
                                      書記官  林家煜
刑法第210條
偽造、變造私文書，足以生損害於公眾或他人者，處5 年以下有
期徒刑。
刑法第216條
行使第210 條至第215 條之文書者，依偽造、變造文書或登載不
實事項或使登載不實事項之規定處斷。